臺灣高等法院刑事裁定　　　　　　　100 年度毒抗字第332 號
抗　告　人
即聲 請 人　臺灣板橋地方法院檢察署檢察官
被　　　告　翁世昌
上列聲請人因被告違反毒品危害防制條例案件，不服臺灣板橋地
方法院，中華民國100 年9 月30日裁定（100 年度毒聲字第849
號），提起抗告，本院裁定如下：
    主  文
原裁定撤銷，發回臺灣板橋地方法院。
    理  由
一、聲請意旨略以：被告翁世昌前因施用毒品案件，經臺灣板橋
    地方法院以87年度毒聲字第2096號裁定送觀察、勒戒後，認
    無繼續施用傾向，於民國87年10月12日釋放出所，並於同日
    經臺灣板橋地方法院檢察署檢察官以87年度偵字第20739 號
    為不起訴處分確定；復於91年間因施用毒品案件，經同院以
    91年度毒聲字第1195號裁定送觀察、勒戒，認有繼續施用毒
    品之傾向，復經同院以92年度毒聲字第1108號裁定令入戒治
    處所施以強制戒治，起算日期為92年4 月10日，指揮書執行
    完畢日期為93年4 月7 日，嗣於93年1 月9 日因毒品危害防
    制條例修正而停止戒治出所未完成戒治程序，並接續執行他
    案。又被告仍未戒除毒癮，於接受前開觀察、勒戒執行完畢
    釋放後5 年，復基於施用第一級毒品海洛因及第二級毒品甲
    基安非他命之犯意，於95年1 月13日為警採尿回溯26小時、
    96小時之某時，在不詳處所，施用第一級毒品海洛因及第二
    級毒品甲基安非他命各1 次。嗣於95年1 月13日晚間10時30
    分許，在新北市板橋區為警查獲，經採集其尿液送驗，結果
    呈嗎啡、甲基安非他命陽性反應，經臺灣板橋地方法院再以
    95年度毒聲字第580號裁定送勒戒處所施以觀察、勒戒確定
    。惟被告經傳喚、拘提無著，由臺灣板橋地方法院檢察署檢
    察官於95年11月24日發布通緝，嗣於100年9月9日將被告緝
    獲到案。因前開保安處分自應執行之日起算已逾3年，爰依
    毒品危害防制條例第20條第1項及觀察勒戒處分執行條例第3
    條第1項之規定，聲請裁定將被告送勒戒處所觀察、勒戒等
    語。
二、原裁定意旨略以：查本件被告前因施用第一級、第二級毒品
    之犯行，經臺灣板橋地方法院以95年度毒聲字第580 號裁定
    送勒戒處所觀察勒戒確定，因被告未到案執行，經通緝在案
    ，已逾三年仍未執行，被告雖已於100年9月9日緝獲，然被
    告於前開施用毒品後，並無再行涉犯施用毒品之罪之事實。
    觀諸毒品危害防制條例所規定之觀察勒戒，其立法意旨在幫
    助施用毒品者戒除其施用毒品身癮及心癮之措施，並以具有
    危險性格為前提之受處分人，針對其將來之危險所為預防、
    矯治措施，以達教化與治療之目的，故性質非屬懲戒行為人
    ，而係保安處分。復以宣告保安處分之原因是否仍繼續存在
    ，應綜合原宣告保安處分之原因、拒不到案受保安處分執行
    之原因、期間之素行、檢察官任有繼續執行必要所提之事證
    等加以判斷，並不以原宣告保安處分當時所存原因為唯一判
    斷之標準。是以，本件被告於前開施用毒品後，已逾5年均
    未再查獲有任何施用毒品之行為，顯見並無明確事實足認被
    告仍存有對毒品之依賴，則依前揭觀察勒戒之立法意旨及目
    的，是否仍需對被告施以觀察勒戒等治療之保安處分，已非
    無疑，況原審細究全案卷證，亦無證據足資證明被告尚有須
    施以預防矯治之毒癮治療，而有再令入觀察處所執行觀察勒
    戒之必要。是被告就施用毒品行為，是否已有戒除之情事，
    聲請人並未提出被告確有實施觀察勒戒必要之其他事證，因
    認聲請人依刑法第99條、刑事訴訟法第481條之規定聲請裁
    定許可繼續執行觀察、勒戒尚不足採，應予駁回。又本件被
    告因施用毒品案件，先後經臺灣板橋地方法院87年度毒聲字
    第2096號裁定、91年度毒聲字第1195號裁定送觀察、勒戒確
    定，並分別經期滿釋放出所及法院判處有期徒刑在案，而被
    告於前揭第一案之觀察、勒戒執行完畢後5年內即更犯在後
    之第二案，依毒品危害防制條例第23條第2項之規定既已依
    法追訴，則本案被告於95年間為警採集尿液經檢驗查獲其三
    犯施用第一級、第二級毒品之犯行，亦無法適用毒品危害防
    制條例第20條第3項「5年後再犯」應先裁定觀察、勒戒之規
    定，而應由檢察官依法追訴處罰，亦認聲請人之聲請為無理
    由而予以裁定駁回等語。
三、抗告意旨略以：
  (一)按毒品危害防制條例第20條第3 項、第23條第2 項中所謂「
    觀察、勒戒或強制戒治執行完畢釋放」，參酌其修正立法理
    由，應係指行為人是否業已完成法律所規定足以戒斷毒癮所
    實施之觀察、勒戒或強制戒治療程而斷。92年7月9日修正之
    毒品危害防制條例，自93年1月9日起生效施行，對於再犯情
    況僅須進行刑事訴追，不再實施觀察、勒戒或強制戒治，部
    分人犯雖因此依法律修正而免除觀察、勒戒或強制戒治而經
    釋放出所，然其戒毒療程係因法律另有規定而中斷，並非完
    成法律所預設足以戒斷毒癮之治療程序而釋放，故此次之釋
    放自核與前揭條文所稱之「觀察、勒戒或強制戒治執行完畢
    釋放」不符，不得將該次視為「執行完畢釋放」而列入計算
    行為人5年內是否再犯之依據。
  (二)本件被告前依臺灣板橋地方法院以92年度毒聲字第1108號裁
    定送強制戒治，然因法律修正而於93年1 月9 日停止戒治出
    所，其戒毒療程係因法律另有規定而中斷，並非完成法律所
    預設足以戒斷毒癮之治療程序而釋放，依前揭說明，被告最
    近一次「觀察、勒戒或強制戒治執行完畢釋放」之時間應為
    87年10月12日，而非93年1月9日，是被告於95年1月13日之
    施用毒品犯行，與最後一次觀察、勒戒執行完畢釋放之時間
    相距已逾5年，自應依毒品危害防制條例第20條第3項規定，
    裁定令入勒戒處所觀察、勒戒。是原審以本件未予查明而認
    本件不合「5年後再犯」之規定，自有違誤。
  (三)原裁定先以本件被告並無施以觀察勒戒之必要，復認本件已
    屬三犯而應由檢察官依法追訴處罰，二者理由顯相矛盾，亦
    有違誤之處，故依法提起抗告，請將原裁定撤銷，更為適法
    之裁定云云。
四、經查：本件抗告人即原聲請檢察官係依據毒品危害防制條例
    第20條第1項及觀察勒戒處分執行條例第3條第1項之規定，
    聲請裁定將被告送勒戒處所觀察、勒戒，有卷附之臺灣板橋
    地方法院檢察署檢察官100年度毒偵緝字第663號、100年度
    聲觀字第729號聲請書可稽。原裁定於裁定書檢察官聲請意
    旨欄任作主張將「依毒品危害防制條例第20條第1項及觀察
    勒戒處分執行條例第3條第1項之規定，聲請裁定將被告送勒
    戒處所觀察、勒戒」等語，逕自修正為「爰依刑法第99條、
    刑事訴訟法第481條之規定，聲請裁定許可繼續執行觀察、
    勒戒」等語，並以本件檢察官所為之聲請不符刑法第99條、
    刑事訴訟法法第481條之規定而裁定駁回其聲請，且敘明被
    告於95年1月13日為警採尿回溯26小時、96小時之某時，施
    用第一級毒品海洛因及第二級毒品甲基安非他命各1次之行
    為，不合毒品危害防制條例「5年後再犯」之規定，應由檢
    察官依法追訴處罰。惟聲請人究係對原審法院95年度毒聲字
    第580號裁定認被告於95年1月13日為警採尿回溯26小時、96
    小時之某時施用毒品，應送勒戒處所觀察、勒戒之確定裁定
    聲請繼續執行？抑或係對被告95年1月13日為警採尿回溯26
    小時、96小時之某時施用毒品之犯行重為聲請觀察、勒戒？
    聲請之事項及依據均有所不同，法院准駁所依據之法律亦屬
    相異，究竟何者為檢察官聲請之真意，容有究明之必要。原
    裁定未究明聲請人真意，任為主張，遽引用檢察官聲請書所
    未主張之刑法第99條、刑事訴訟法第481條規定，認本件聲
    請人聲請裁定許可繼續執行觀察勒戒，尚不可採，而駁回檢
    察官之聲請，並敘明就被告95年間之施用毒品犯行應由檢察
    官依法追訴處罰，尚嫌速斷。檢察官抗告主張原裁定先以原
    法院95年度毒聲字第580號裁定為本，認原應送觀察勒戒之
    被告現已無施以觀察勒戒之必要，復認被告同一犯行係屬三
    犯而應由檢察官依法追訴處罰，理由前後矛盾而指摘原裁定
    不當，非無理由，應由本院將原裁定撤銷，發回原法院，於
    究明檢察官聲請之真意後，另為適當之裁定。
五、據上論斷，依刑事訴訟法第413條，裁定如主文。
中    華    民    國  100    年  12    月    12     日
                  刑事第二庭  審判長法  官  洪光燦
                                    法  官  宋松璟
                                    法  官  蘇素娥
以上正本證明與原本無異。
不得再抗告。
                                    書記官  戴伯勳
中    華    民    國   100    年    12    月    12    日